【裁判字號】    97,家上,33
【裁判日期】    980408
【裁判案由】    離婚
【裁判全文】
臺灣高等法院高雄分院民事判決          97年度家上字第33號
上  訴  人  甲○○
訴訟代理人  施旭錦律師
被上訴人    乙○○
                        斗恆頭56號
上列當事人間請求離婚事件，上訴人對於民國97年3 月31日台灣
屏東地方法院96年度婚字第427 號第一審判決提起上訴，本院於
98年3月25日言詞辯論終結，判決如下：
    主      文
原判決廢棄。
准上訴人與被上訴人離婚。
第一、二審訴訟費用由被上訴人負擔。
    事實及理由
一、按離婚之訴，得於第二審言詞辯論終結前，為訴之追加，觀
    之民事訴訟法第572 條第1 項規定自明。本件上訴人在第一
    審僅依民法第1052條第1 項第5 款惡意遺棄在繼續狀態中之
    事由請求離婚，但在第二審言詞辯論終結前，追加主張依民
    法第1052條第2 項有難以維持婚姻之重大事由請求離婚，依
    上說明，並無不合，應予准許。次查被上訴人經合法通知，
    未於言詞辯論期日到場，核無民事訴訟法第386 條所列各款
    情形，爰依上訴人之聲請，由其一造辯論而為判決，合先敘
    明。
二、上訴人主張：被上訴人係大陸地區人民，兩造於民國91年10
    月18日結婚，被上訴人於92年2 月25日首次入境後，兩造共
    同住居於台北市萬華區○○○路36號7 樓之16，後於92年8
    月間離境，93年間上訴人再次向主管機關申請被上訴人入境
    獲准，然上訴人於94年1 月間，依兩造事先之聯繫前往桃園
    機場接機卻無所獲，被上訴人行蹤不明迄今已逾4 年，而上
    訴人前獲台灣台北地方法院（下稱台北地院）以95年度婚字
    第399 號判決命被上訴人應履行同居，被上訴人仍拒不返家
    ，其顯係惡意遺棄上訴人於繼續狀態中，爰依民法第1052條
    第1 項第5 款請求離婚等情。求為判決：准上訴人與被上訴
    人離婚。（原審駁回上訴人離婚之請求，上訴人不服聲明上
    訴）。上訴人於本院主張兩造婚姻已生破綻無回復之希望，
    且可歸責被上訴人之事由，而追加依民法第1052條第2 項有
    難以維持婚姻之重大事由請求離婚，並捨棄民法第1052條第
    1 項第5 款請求離婚之訴訟標的，表示不再主張。上訴聲明
    ：(一)原判決廢棄。(二)准上訴人與被上訴人離婚。(三)第一、二
    審訴訟費用由被上訴人負擔。
三、查上訴人主張被上訴人係大陸地區人民，兩造於91年10月18
    日結婚，上訴人前向台北地院訴請履行同居，經該院95年度
    婚字第399 號判決被上訴人應與上訴人同居確定等情，業據
    其提出戶籍謄本、財團法人海峽交流基金會認證之結婚公證
    書、台北地院民事判決確定證明書為證（原審卷第4 、8 至
    11頁），且有內政部入出國及移民署96年11月2 日移署出停
    堯字第09611859420 號函暨所附被上訴人入出境紀錄、大陸
    同胞申請來台查詢資料、大陸地區人民進入台灣地區旅行證
    申請書等在卷可稽（原審卷第20至25頁），復經本院調取台
    北地院95年度婚字第399號卷宗核閱無訛，堪信為真。
四、上訴人依民法第1052條第2 項之規定，以有難以維持婚姻之
    重大事由請求離婚，是否有理由？
  (一)按夫妻之一方為台灣地區人民，一方為大陸地區人民者，判
    決離婚之事由及離婚之效力，依台灣地區之法律。台灣地區
    與大陸地區人民關係條例第52條第2 項、第53條定有明文。
    本件上訴人係台灣地區人民，被上訴人為大陸地區人民，則
    上訴人訴請判決離婚，自應適用台灣地區之法律。次按夫妻
    之一方有前項（民法第1052條第1 項各款）以外之重大事由
    ，難以維持婚姻者，夫妻之一方得請求離婚。但其事由應由
    夫妻之一方負責者，僅他方得請求離婚，民法第1052條第2
    項定有明文。民法親屬編於74年修正後，於第1052條增列第
    2 項離婚事由之概括規定，其目的在使夫妻請求裁判離婚之
    事由較富彈性。是夫妻間發生足使婚姻難以維持之重大事由
    者，雖不符合該條第1 項所列各款情形，亦無不准依該法條
    第2 項訴請離婚之理。上開法條所稱「有前項以外之重大事
    由，難以維持婚姻者」，係以婚姻是否已生破綻而無回復之
    希望為其判斷之標準。而婚姻是否已生破綻無回復之希望，
    則應依客觀之標準，即難以維持婚姻之事實，是否已達於倘
    處於同一境況，任何人均將喪失維持婚姻之意願而定。婚姻
    如有難以維持之重大事由，於夫妻雙方就該事由均須負責時
    ，應比較衡量雙方之有責程度，僅責任較輕之一方得向責任
    較重之他方請求離婚，如雙方之有責程度相同，則雙方均得
    請求離婚，始符民法第1052條第2 項規定之立法本旨（最高
    法院95年度台上字第2924號判決參照）。
  (二)經查，依上開內政部入出國及移民署96年11月2 日移署出停
    堯字第09611859420 號函文記載：「被上訴人前於93年3 月
    10日申請來台，於93年11月8 日許可發證，於94年1 月14日
    入境金門時，因未通過面談，爰予註銷入出境許可證，並強
    制出境」等語觀之（原審卷第20頁），顯見兩造婚姻並無情
    感基礎，而被上訴人自94年1 月14日迄今已逾4 年，亦未再
    申請被上訴人入境來台，益見任何人倘處於同一境況，均將
    喪失維持婚姻之意願，兩造婚姻已生破綻而無回復之希望。
    次查，兩造就上開難以維持婚姻之重大事由，兩造均須負責
    ，雙方有責程度相同，雙方均得請求離婚。上訴人依民法第
    1052條第2 項規定訴請離婚，自屬有據，應予准許。
五、綜上所述，上訴人依民法第1052條第2 項規定請求離婚，為
    有理由，應予准許。原審為上訴人敗訴之判決，尚有未合。
    上訴意旨，指摘原判決不當，求予廢棄改判，為有理由，爰
    由本院將原判決廢棄，並判決准上訴人與被上訴人離婚。
六、據上論結，本件上訴為有理由，依民事訴訟法第450 條、第
    78條、第463條、第385條1項前段，判決如主文。
中    華    民    國    98    年    4     月     8    日
                            家事法庭
                                審判長法官  蔡明宛
                                法      官  魏式璧
                                法      官  曾錦昌
以上正本證明與原本無異。
如對本判決上訴，須於判決送達後20日內向本院提出上訴狀，其
未表明上訴理由者，應於上訴後20日內向本院提出上訴理由書（
均須按他造當事人之人數附繕本）。上訴時應提出委任律師或具
有律師資格之人之委任狀，並依附註條文規定辦理。
中    華    民    國    98    年    4     月    8     日
                                書  記  官  梁美姿
附註：
民事訴訟法第466 條之1 ：
對於第二審判決上訴，上訴人應委任律師為訴訟代理人，但上訴
人或其法定代理人具有律師資格者，不在此限。
上訴人之配偶、三親等內之血親、二親等內之姻親，或上訴人為
法人、中央或地方機關時，其所屬專任人員具有律師資格並經法
院認適當者，亦得為第三審訴訟代理人。
第1 項但書及第2 項情形，應於提起上訴或委任時釋明之。


司法院資訊處製作；財團法人民間司法改革基金會備份。
